【裁判字號】    97,簡,69
【裁判日期】    970926
【裁判案由】    就業服務法
【裁判全文】
臺中高等行政法院判決
                                        97年度簡字第69號
原      告  甲○○
訴訟代理人  李清輝  律師
被      告  臺中市政府
代  表  人  乙○○
訴訟代理人  丙○○
上列當事人間因就業服務法事件，原告不服行政院勞工委員會中
華民國97年4月7日勞訴字第0960036334號訴願決定，提起行政訴
訟。本院判決如下︰
    主  文
原告之訴駁回。
訴訟費用由原告負擔。
    事實及理由
一、事實概要：
    緣原告前聘僱印尼籍勞工MARIANA（護照號碼：AA906621）
    為家庭看護工，持有其護照及居留證件，嗣因原告與其發生
    性關係糾葛，MARIANA離職，雙方曾於96年7月24日簽訂協議
    ，原告同意返還所保管原告之薪資及護照、居留證，惟未履
    行，MARIANA於民國（下同）96年8月2日向被告提出申訴，
    經被告以96年8月17日府勞行字第0960182965號函及96年9月
    12日府勞行字第0960206152號函請原告立即返還，並請原告
    與安置MARIANA之天主教會新竹教區中壢希望職工中心（以
    下簡稱天主教會中壢職工中心）聯繫返還證照事宜，惟原告
    仍不返還，被告乃依就業服務法第57條第8款及第67條第1項
    規定，以96年11月26日府勞行字第0960271462號處分書處原
    告罰鍰新台幣（下同）6萬元。原告不服，向行政院勞工委
    員會（下稱勞委會）提起訴願，遭駁回，遂提起本件行政訴
    訟。
二、本件原告主張：依行政院勞工委員會91年7月22日勞職外字
    第0910205053號函釋，就業服務法第57條第8款「非法扣留
    或侵占所聘僱外國人之護照、居留證件或財物」應以聘僱外
    國人請求返還時，雇主確實持有或保管聘僱外國人之護照、
    居留證件或財物為前提，即本款之行為主體應係指於法律上
    負有返還前開物品之義務人，且其係現實持有前開物品之人
    。蓋若雇主並未現實持有或保管該物品，理應不負返還義務
    ，更不能謂係「非法扣留」。本件MARIANA至原告家工作後
    ，其薪資及相關物品即交由原告配偶劉美蓮負責，惟後來仲
    介公司人員曾於某次藉故向原告配偶表示要借MARIANA之護
    照及居留證件辦理一些手續，原告配偶不疑有他，便將MAR-
    IANA之護照及居留證件交予仲介人員，然仲介公司人員取走
    後便遲遲未返還，原告配偶亦因時間經過而忘記MARIANA之
    證件一直由仲介人員保管，直到96年7月16日原告配偶發現
    MARIANA與原告通姦而不告而別，其擔心自己可能須承擔妨
    害家庭之刑事責任，為求自保而先行向勞工機關申訴其護照
    及居留證件遭原告非法扣留，以作為將來性侵害案件之有利
    證據，而MARIANA後來亦確向警察機關提出原告對伊性侵害
    之告訴，目前性侵害案件已進入司法程序（台中地方法院97
    年度訴字735號）。本件因MARIANA於96年8月2日向被告申訴
    其等證件遭原告扣留，被告遂於同年月17日發函原告要求寄
    還MARIANA之證件，原告收受後隨即找尋MARIANA之證件，發
    現未放置於原告家中，最後始知其證件係存放在仲介公司，
    原告便積極聯絡仲介公司人員要求其將MARIANA之證件返還
    ，惟當時仲介公司卻突然倒閉，原告始終聯絡不上當時引進
    MARIANA至原告家工作之仲介人員，一直到約11月中以後才
    連絡上該仲介人員並請他寄還MARIANA之證件，而原告於收
    到MARIANA之證件後，隨即於96年11月22日以郵寄方式將MA-
    RIANA之證件寄還。查MARIANA請求返還護照及居留證之時，
    其證件係由仲介公司人員持有，並非原告持有保管，且原告
    自MARIANA前來工作後，始終未經手MARIANA之護照及居留證
    件，當無「扣留」行為可言，原告應無被告所指「非法扣留
    」MARIANA之護照、居留證之情事，況推敲被告96年11月8日
    府勞行字第0960252858號函文之真義，係課予原告於文到10
    日內將護照、居留證返還予MARIANA之義務，而原告係於96
    年11月13日收受該函文後，已於96年11月22日將上開證件寄
    還MARIANA，顯見原告已依被告之指示於期限內完成其行為
    義務，應不該當所謂「非法扣留」，惟被告不察隨即作成原
    處分，以原告非法扣留MARIANA之護照、居留證為由裁處原
    告六萬元之罰鍰，顯有違行政機關主動依職權調查之原則，
    原處分認事用法顯有違誤而屬違法等情。並聲明求為判決撤
    銷原處分及訴願決定。
三、被告則以：雇主聘僱外國人不得有非法扣留或侵占所聘僱外
    國人之護照、居留證件或財物之情事，係就業服務法第57條
    第8款所明定。查MARIANA於96年8月2日傳真被告申訴原告積
    欠薪資及扣留護照、居留證等證件。被告於96年8月17日府
    勞行字第0960182965號函請原告立即返還。原告於96年9月5
    日來函說明略以：「因本人不知其下落以致無法將證件送還
    。」被告另以96年9月12日府勞行字第0960206152號函請原
    告逕行與MARIANA安置單位天主教會中壢職工中心聯繫返還
    證件事宜。原告復於96年9月19日說明函略以：「本人發函
    MARIANA（96年9月19日台中福平里郵局存證信函第643號）
    與本人聯絡返還證件事宜。是待雙方聯繫後，即返還證件。
    」惟其後MARIANA不願主動聯繫原告，原告亦未再聯繫MARI-
    ANA返還證件之事宜，又MARIANA於96年9月27日傳真被告與
    原告於97年7月24日簽署之協議書，內容載明有：「護照、
    居留證歸還。」之項目。據上，原告顯非不知情而係有推託
    之意。按行政院勞工委員會91年7月22日勞職外字第0910205
    053號函釋：「‧‧‧所謂『非法扣留或侵占所聘僱外國人
    之護照、居留證件或財物』係指雇主對所聘僱外國人之護照
    、居留證件或財物，經受聘僱外國人請求返還，無正當理由
    拒絕返還，或易持有為所有之行為。惟若雇主依法律有留置
    上開財物之權利者，自應符合各該法律之規定，始為適法。
    」被告復於96年11月8日府勞行字第0960252858號函請原告
    陳述意見，原告96年11月22日說明函略以：「MARIANA係96
    年7月16日無故自行離去工作處所，而疏未取走其交由本人
    配偶所保管之護照、居留證。本人亦發函MARIANA，請其與
    本人聯絡返還證件事宜。是本人待雙方聯繫後，即返還證件
    予MARIANA。本人業於96年11月22日掛號郵寄證件予MARIANA
    。」云云。是以，原告非不能歸還MARIANA護照、居留證件
    ，而為故意推託不還。原告雖於起訴狀中指稱：「引進後原
    告就MARIANA之薪資及相關物品保管即全交由原告配偶劉美
    蓮負責‧‧‧」云云，惟原告為MARIANA之雇主，對MARIANA
    即負有監督管理之職責，又原告於聘僱MARIANA後，即將MA-
    RIANA之薪資及相關物品保管全交由原告配偶劉美蓮負責，
    在原告明示或默示下，劉美蓮即居於代原告行使對外勞管理
    監督地位之人，處理委任事務時即應以善良管理人之注意為
    之，原告亦不得以此推諉，原告在明知或可得而知之情形下
    ，消極容認之行為，即難卸免其過失之責任。另原告訴稱：
    「‧‧‧MARIANA請求返還護照及居留證之時，其證件係仲
    介公司人員由現實持有、保管，並非原告現實持有保管‧‧
    ‧」云云，惟依原告96年9月5日、96年9月19日、96年11月
    22日說明函中，均未提及MARIANA之護照、居留證證件係由
    仲介公司人員持有、保管乙節，顯係為原告推諉之詞，並不
    足採。原告違反就業服務法第57條第8款規定事實明確，被
    告爰依同法第67條第1項規定予以處分，並無不當，原告所
    訴為無理由等語，資為抗辯。並聲明求為判決駁回原告之訴
    。
四、本件兩造之爭點在於原告有無非法扣留MARIANA之護照及居
    留證？經查：
    (一)按「雇主聘僱外國人不得有下列情事：一、‧‧‧八、非
      法扣留或侵占所聘僱外國人之護照、居留證件或財物。‧
      ‧‧」、「違反‧‧‧第57條第8款‧‧‧規定，處新台
      幣6萬元以上30萬以下罰鍰」分別為就業服務法第57條第8
      款及第67條第1項所明定。本件原告前聘僱印尼籍勞工MA-
      RIANA為家庭看護工，持有其護照及居留證件，嗣因原告
      與MARIANA間互指性侵害與相姦罪之糾葛，MARIANA離開原
      告處，離開後其彼此間曾於96年7月24日簽訂協議書，原
      告承諾將薪資、護照、居留證全部返還MARIANA，此有被
      告提出該協議書影本附本院卷可證（本院卷第52頁），惟
      原告實際並未返還，MARIANA乃於96年8月2日向被告申訴
      ，經被告以96年8月17日府勞行字第0960182965號函請原
      告立即返還，嗣原告函復不知MARIANA之所在，被告以96
      年9月12日府勞行字第0960206152號函請原告與安置MARI-
      ANA之天主教會中壢職工中心聯繫返還證照事宜，嗣經該
      中心告以原告仍未返還MARIANA之護照、居留證，被告乃
      以96年11月8日府勞行字第0960252858號函通知原告，其
      推諉不返還外藉勞工之護照、居留證，已違反就業服務法
      第57條第8款之規定，應依同法第67條之規定處罰，請原
      告立即返還MARIANA之護照、居留證等語，原告始於96年
      11月22日以說明書函復被告，謂其已於當日寄還MARIANA
      之護照、居留證，凡此亦有被告提出其上開書函及原告說
      明書影本附卷可稽（本院卷第45、第46頁、第48頁、第49
      頁、第55頁、第56頁及第57頁），足證原告與其外藉看護
      工MARIANA發生糾葛，MARIANA離職後，原告扣留其護照、
      居留證將近4個，經被告一再函催，並表示其扣留證件不
      還，係違反就業服務法第57條第8款之規定，應依同法第
      67條之規定處罰，原告始將MARIANA之護照、居留證寄還
      ，原告顯有違反就業服務法第57條第8款之規定，被告依
      同法第67條第1項規定，以96年11月26日府勞行字第09602
      71462號處分書處原告罰鍰6萬元，於法即無不合。
    (二)原告雖否認其有非法扣留MARIANA之護照及居留證件，訴
      稱MARIANA之薪資及相關物品最初係交由其妻劉美蓮保管
      ，惟後來仲介公司人員藉故向原告妻借取MARIANA之護照
      及居留證件辦手續，原告配偶不疑有他，將之交付，然仲
      介公司人員取走後即未返還，原告配偶亦因時間經過而忘
      記MARIANA之證件一直由仲介人員保管。所謂「非法扣留
      或侵占所聘僱外國人之護照、居留證件或財物」係指雇主
      對所聘僱外國人之護照、居留證件或財物，經受聘僱外國
      人請求返還，無正當理由拒絕返還，或易持有為所有之行
      為。本件被告96年8月17日發函要求原告寄還MARIANA之證
      件，原告收受後隨即找尋該證件，發現未放置於原告家中
      ，最後始知其證件係存放在仲介公司，原告便積極聯絡仲
      介公司人員要求其將MARIANA之證件返還，惟當時仲介公
      司卻突然倒閉，原告始終聯絡不上仲介人員，迨11月中以
      後始連絡上該仲介人員並請伊寄還MARIANA之證件，而原
      告於收到證件後，隨即於96年11月22日以郵寄寄還。查被
      告通知原告返還MARIANA之護照及居留證時，其證件係仲
      介公司人員持有，並非原告持有保管，且MARIANA受僱後
      ，原告始終未保管其護照及居留證件，當無被告所指「非
      法扣留」MARIANA之護照、居留證之情事，況被告96年11
      月8日府勞行字第0960252858號函文之真義係課予原告於
      文到10日內將護照、居留證返還予MARIANA，而原告於96
      年11 月13日收受該函文，即於同年月22日將上開證件寄
      還MARIANA，足證原告已依被告之指示於期限內完成其行
      為義務，應不該當所謂「非法扣留」云云。
    (三)惟查本件原告與MARIANA發生糾葛，MARIANA離職後，雙方
      於96年7月24日曾簽訂協議，原告承諾返還MARIANA之全部
      薪資及護照、居留證，而未履行，經MARIANA向被告投訴
      ，由被告一再函催原告返還MARIANA之護照、居留證後，
      原告數次函復及其於96年9月9日以台中市福平里郵局第64
      3號存證信函MARIANA，從未表示MARIANA護照、居留證曾
      交付仲介公司人員，其於起訴時始改稱MARIANA之護照、
      居留證係交付仲介公司人員，延未返還，與其以往之陳述
      不符，已見前述，本件原告未提出任何證據證明所言屬實
      ，自難採信。至於原告主張MARIANA之護照、居留證，係
      於來台時，交與其妻保管一節，縱屬實情，惟查原告始為
      MARIANA之雇主，其於聘僱MARIANA後，將MARIANA之薪資
      及護照、居留證交與其妻保管，其妻顯係代原告行使對外
      勞管理監督權責，原告與MARIANA發生性關係之糾葛而離
      職後，原告本於雇主之責任，自應負責交還MARIANA之護
      照、居留證，不得以其妻保管推諉，原告未向妻取回交還
      MARIANA，即難卸免其過失之責任。本件如前所述，原告
      與其僱用之外藉看護工MARIANA，發生性關係之糾紛，MA-
      RIANA離職後，其彼此間曾於96年7月24日簽訂協議書，原
      告承諾將薪資、護照、居留證全部返還MARIANA，而未履
      行，經MARIANA向被告投訴原告扣留其薪資及護照及居留
      證件，由被告於96年8月17日府勞行字第0960182965號函
      及96年9月12日府勞行字第0960206152號函請原告立即返
      還，原告一再藉詞推諉，延至96年11月22日始寄還MARIA-
      NA之護照及居留證件，扣留期間將近4月，其有非法扣留
      外藉看護工MARIANA之護照及居留證件情事，事證明確。
      被告以其違反就業服務法第57條第8款規定，爰依同法第
      67條第1項規定裁處罰鍰6萬元，於法並無不合，訴願決定
      予以維持，亦無不當，原告訴請撤銷為無理由，應予駁回
      。又本件為簡易案件，爰不經言詞辯論，判決如主文。
五、據上論結，本件原告之訴為無理由，依行政訴訟法第233條
    第1項、第236條、第195條第1項後段、第98條第1項前段，
    判決如主文。
中    華    民    國    97    年     9    月    26    日
                臺中高等行政法院第三庭
                                法  官  林  金  本
以上正本證明與原本無異。
如不服本判決，應於判決送達後20日內，以本訴訟事件所涉及之
法律見解具有原則性者，始得向本院提出上訴狀並表明上訴理由
，經最高行政法院許可，否則不得上訴；如於本判決宣示後送達
前提起上訴者，應於判決送達後20日內補提上訴理由書（均應依
對造人數提出繕本）。
中    華    民    國    97    年     9    月    26    日
                                書記官  丁  俊  賢


司法院資訊處製作；財團法人民間司法改革基金會備份。
